【裁判字號】    88,上,40
【裁判日期】    890629
【裁判案由】    給付工程款
【裁判全文】
臺灣高等法院臺中分院民事判決  八十八年度上字第四十號
      上  訴  人    大偉營造有限公司
                              .
      法定代理人    張大源    .
      訴訟代理人    林萬生  律師
      被上訴人      南投縣名間鄉公所  設南投縣名間鄉○○路四十號
      法定代理人    呂明憲    .
      訴訟代理人    曾慶崇律師
      複訴訟代理人  劉君毅律師
右當事人間給付工程款事件，上訴人對於中華民國八十七年十一月九日臺灣南投地方
法院八十七年度訴字第二十八號第一審判決提起上訴，本院判決如左：
      主      文
上訴駁回。
第二審訴訟費用由上訴人負擔。
      事      實
甲、上訴人方面：
一、聲明：求為判決：(一)原判決廢棄。(二)被上訴人應給付上訴人新台幣（以下同）四
    百三十九萬零四百元，及自民國（以下同）八十五年十月三十日起至清償日止，
    按年息百分之五計算之利息。(三)第一、二審訴訟費用由被上訴人負擔。(四)上訴人
    願供擔保，請准宣告假執行。
二、陳述：除引用原判決書之記載外，補稱：
    (一)依兩造所簽工程合約書第二十一條所載，乙方（即上訴人）支領工程款所用之
      印鑑應為簽定本合約之印鑑。故被上訴人於支付系爭工程款時，自應依合約核
      對領款人所持印章是否與簽定工程合約之印鑑章同一，以免遭人誤領。是該工
      二程款交付訴外人陳壬領取時，僅命陳壬於領款之支票票根上蓋章，而未要求
      陳壬另於支領工程款收據或支領清冊上蓋章，亦未核對其領款章與合約之印鑑
      章是否同一，即將付款支票交付陳壬。故請求調取前述印文送鑑定，以明真象
      。實者上訴人公司之印鑑章中「偉」字之線條顯較陳壬持以領款章之「偉」字
      細，又其中負責人印鑑章中「源」之字樣亦顯與陳壬持以領款章之「源」字不
      同，其餘文字之粗細，亦均有異，以肉眼即可辨識。
    (二)另原審認訴外人陳壬係上訴人債權之准占有人一節，顯有誤會。蓋陳壬既非上
      訴人公司員工，亦未受上訴人授權委託取款，其所持以領款之章復非上訴人與
      被上訴人簽定合約時所用之印鑑章，故陳壬自非上訴人債權之准占有人，至為
      明顯，從而被上訴人將工程款交付予陳壬，自不生清償之效力。
    (三)又被上訴人未依約於付款支票上加劃平行線及加註禁止背書轉讓，亦係未依債
      之本旨以相當方法為給付，依法應負損害賠償責任，原審就此均未審酌，亦有
      未洽。
    (四)陳壬於八十八年十二月十五日在鈞院證稱，係伊向大偉公司借牌向名間鄉公所
      承作系爭工程；是免費借牌；我每天在公所商討，我知這件工程已驗收，我要
      求技士快作，技士稱已辦妥，我就去拿大偉印章去領等情及系爭工程被上訴人
      公所之承辦人稱，請款大多是陳壬來問，我直覺以為陳壬是老闆等語，可知陳
      壬為圖向被上訴人詐領系爭工程款，乃不斷製造伊係系爭工程負責人老闆之假
      象，以蒙騙被上訴人，致被上訴人之承辦人誤認陳壬係老闆，而將系爭付款支
      票交付予陳壬。故本件系爭款項遭陳壬詐領，顯係被上訴人遭陳壬蒙騙所致，
      自應由被上訴人承擔損失。又被上訴人於對上訴人以書面承諾應於付款支票上
      劃平行線，以避免工程票款遭人誤領之損失後，並未於本件系爭工程票款上加
      劃平行線，致系爭工程款遭陳壬詐領，被上訴人顯係非依債務本旨為給付，乃
      不完全給付，依法應對上訴人負損害賠償責任，而應給付上訴人系爭工程款之
      損害。
    (五)系爭工程之保固切結書及統一發票等，均係上訴人欲向被上訴人請領工程款須
      事先提出之資料。蓋被上訴人為一公家機關，其工程款之付款之作業程序，須
      請款人於工程驗收後，由請款人先擬具工程切結書及統一發票等向被上訴人申
      請後，由被上訴人機關內部簽擬完成，簽發支票交由機關之出納人員，再通知
      請款人前往領款。領款時尚須於出納人員所制之印領清冊上蓋章，始得領取。
      此正如法院同仁出差或支領其他津貼款項，均須先於請領差費或其他津貼單據
      之領款人上先加蓋印章後，由法院內部，簽經會計等單位核章並經主管人員批
      示後，始另由出納人員制作印領清冊通知領款人於印領清冊上蓋章領款，其理
      相同。故陳壬稱統一發票係其於領取支票當日交付予承辦人並同時領取工程款
      支票，即顯與事實不符。
    (六)按請求履行債務之訴，原告就其主張債權發生原因事實，固有舉證責任，若被
      告自認此事實而主張已因清償而消滅，則清償之事實，應由被告負舉證責任，
      此觀民事訴訟法第二百七十七條之規定自明（最高法院二十八年上字第一九二
      ○號判例參照）。
    (七)本件上訴人與被上訴人於八十五年四月五日訂定工程合約書，由上訴人承包南
      投縣名間鄉道路工程南田路董門巷（２─１）等工程，並於八十五年十月一日
      驗收完畢，驗收結算總價為四百三十九萬零四百元，此有工程合約書及營繕工
      程結算驗收證明書可證，並為被上訴人所不爭執。惟被上訴人並未給付上開工
      程款，上訴人於八十五年十一月四日向被上訴人請領前開工程款項時，被上訴
      人竟稱已將前揭工程款以公庫支票交由第三人陳壬領取，由被上訴人於原審及
      鈞院準備程序之答辯狀所載，亦均自承系爭工程款係由被上訴人交由第三人陳
      壬領取，顯見被上訴人並未將系爭款項交由上訴人領取。從而被上訴人主張系
      爭工程款已因清償而消滅，依首揭判例意旨，自應由被上訴人就其已清償之事
      實負舉證責任。
    (八)被上訴人辯稱系爭工程款，係由上訴人之公司「員工」陳壬，持公司章領取系
      爭工程款，惟查：
      (1)陳壬並非上訴人公司之員工，被上訴人主張陳壬係本公司員工，自應由被上
        訴人就此部分主張負舉證責任，然被上訴人就此部分，並未舉證以實其說。
      (2)被上訴人主張系爭款項業經陳壬持公司章領取，則陳壬有領取系爭工程款之
        事實，亦應由被上訴人負舉證責任，此部分事實，經鈞院命被上訴人提出
        陳壬領取工程款之領款憑據（印領清冊或於領款支票票根之簽章），均未據
        被上訴人舉證。
      (3)依兩造工程合約書第廿一條規定之付款辦法：乙方（上訴人）支領工程款所
        用之印鑑應為簽定本合約所用之印鑑，並繳存甲方印鑑二份。依此，上訴人
        請領工程款所持印鑑須與兩造所簽定工程合約繳存被上訴人之印鑑相同，被
        上訴人亦須核對領款人所持印鑑須與工程合約上上訴人所繳存之印鑑相同，
        始能付款。茲被上訴人空言系爭工程款業經陳壬領取，然陳壬領款時，究持
        何印章領款，「是否印鑑章？」抑或僅見陳壬前往領款，未據陳壬提出任何
        印章蓋印，即逕將系爭工程款逕交陳壬領取，甚或根本未付款於任何人等等
        ，均未見被上訴人舉證以實其說，是被上訴人就其已將系爭款項清償上訴人
        之事實，並未盡舉證之責。
      (4)按上訴人為求支票安全，於系爭工程驗收前之八十五年九月二十三日即以上
        訴人公司八五大字第○九二三號申請書，請求被上訴人就所開支票加註禁止
        背書轉讓及劃平行線，經被上訴人於八十五年九月三十日以八十五年度鄉財
        字第一二五四五號函復：「有關貴公司為防止支票被誤領而要求本所開立支
        票加註禁止背書轉讓乙案，本所為慎重起見，爾後有關貴公司之支票，一律
        『劃線』並加註『禁止轉讓』以配合辦理，此為兩造就付款方式所為之另一
        合意約定，自應為雙方於付款時所應遵循。蓋支票劃平行線者，執票人僅得
        委託其設有帳戶之銀行業者取款（票據法第一百三十九條），且取款後須將
        款項存入委託人之帳戶，則支票由何人委託取款，即有證可查；再者，支票
        發票人為禁止背書轉讓之記載者，不得轉讓（票據法第一百四十四條、第三
        十條第二項），故執票人若非支票受款人，亦僅得以受款人名義向付款人取
        款；由支票劃線及禁止背書轉讓合併使用後，任何人持有該支票僅得以票載
        受款人名義，將支票委託受款人設有帳戶之銀行，將支票金額存入受款人之
        帳戶內，否則無法領取款項。此就金額較大之支票付款，為相當重要之安全
        措施。且劃線及註明禁止轉讓之安全措施，非僅為受款人之安全利益，其於
        發票人方面，其所簽發之支票是否確為受款人領取，亦關係發票人是否已為
        給付之證明。故國庫集中支付作業程序第四十七條第三款規定：支票於金額
        在五萬元以上者，除加劃平行線二道外，並應加蓋「本支票禁止轉讓」戳記
        。此並經財政部七十六年十二月十八日臺財庫字第七六○二三一三七號函臺
        灣省政府財政廳，釋明：受款人具領之公庫支票，雖經該受款人切結同意，
        其金額在五萬元以上者，仍應依規定劃平行線及加蓋「本支票禁止轉讓」戳
        記，否則應依法追究其責任。臺灣省政府財政廳並將該函以七十六年十二月
        二十九日七六財三字第八九八八一號函轉知所屬各縣市政府遵照辦理。此項
        規定之目的，亦係保障公庫之安全措施。本件系爭支票應依前揭規定於支票
        上劃平行線及註明禁止轉讓文義，除係法令之規定外，並係兩造就付款方式
        所為之約定，被上訴人依兩造之約定，亦應於付款支票上為如上之記載，然
        因上訴人並未收受該系爭支票，且該支票款項，亦確未存入上訴人設於銀行
        業之帳戶內，顯見被上訴人縱有就系爭工程款項開立支票，亦必未於支票上
        劃平行線及加註禁止轉讓文義，致可能遭他人誤領。此部分，上訴人亦顯未
        盡其履行付款義務。
      (5)上訴人前為被上訴人施作大庄村巷道改善工程工程款一百五十七萬五千元、
        竹圍大坑段道路改善工程工程款三百七十二萬八千元、仁和村坑內巷ＡＣ路
        面工程工程款五十二萬三千八百元，均經被上訴人簽發公庫支票加劃平行線
        及禁止背書轉讓交上訴人領取，並存入上訴人之存款帳戶內，惟獨系爭工程
        款未據被上訴人簽發支票交上訴人收執。被上訴人既稱系爭款項業經上訴人
        領取，則其究簽發何紙支票支付，即有命債務人舉證之必要。此部分懇請鈞
        院命被上訴人提出其付款支票號碼、發票日及付款行庫，以供均院函查系爭
        工程款之付款情形。
       (6)上訴人以前之工程款曾由陳壬領取，惟領錢是逐筆授權，不是概括授權。
    (九)另被上訴人提出工程保固切結書、統一發票等主張系爭工程已付款云云，然查
      二月為一期遵期申報（營業稅法第三十五條），否則即要遭稅捐機關罰款（營
      業稅法第五十一條，罰款五至二十倍）。上訴人雖未領得款項，但為免雪上加
      霜遭受罰款，故就尚未領取但已開發票之款項（尚有工程款給付請求權），亦
      均依法申報營業稅，故不得以上訴人有申報稅捐即認上訴人已領得款項。此正
      如執業律師，就受委任案件縱未實際收取款項，仍應就其受委任案件計算所得
      ，據以申報所得稅，其理相同。至於受任人得向委任人請求之款項，受任人是
      否請求，及請求是否能獲得確實滿足，乃另一問題，自不能以有申報所得，即
      據以認定是否已收取款項。
    (十)被上訴人曾質疑訴外人陳壬係上訴人公司之員工，又質疑系爭案件係由陳壬所
      承攬云云，然陳壬非上訴人公司員工，已如前述。且系爭工程確係上訴人與被
      上訴人所簽定，乃不爭之事實，被上訴人空言質疑系爭工程係陳壬所承攬，自
      不足採。事實上，案外人陳壬係宏明企業社負責人陳金蘭之夫，並非上訴人公
      司之員工，上訴人於承攬系爭工程後，該工程之挖土機工程部分，則由上訴人
      轉請宏明企業社施作，此有宏明企業社所開立之統一發票足稽，故訴外人陳壬
      於施作宏明企業社所承攬之挖土工程時，雖常出現於工地現場，然非以此即可
      認其係上訴人公司之員工；且系爭工程除挖土部分轉請宏明企業社施工外，預
      拌混凝土部分則由上訴人向千友開發有限公司訂購原料施作，此有預拌混凝土
      訂貨單、上訴人公司所簽發交予千友公司之付款支票及千友公司所開立之統一
      發票可證；又瀝青混凝土路面工程部分則由上訴人委請柏全瀝青股份有限公司
      施設，此亦有工程合約書、柏全公司所開立之統一發票足憑。此外，其餘工程
      均由上訴人公司自行施作完成。詳觀前揭合約書之訂約當事人為上訴人公司，
      統一發票之買受人亦均為上訴人公司，從而系爭工程實質係由上訴人公司承攬
      無誤，雖上訴人有將挖土機部分委請宏明企業社施工，然該部分僅占全工程之
      小部分，此由宏明企業社所開立發票金額僅十餘萬元，而千友公司及柏全公司
      所開立發票金額為三、四十萬元，亦可知其然。被上訴人僅以曾見宏明企業社
      之陳壬於工地現場，即認陳壬係實際承攬人，而將工程款通知陳壬領取，則被
      上訴人豈非亦認千友公司、柏全公司亦得向被上訴人領取全部工程款，此於情
      、理、法均不通，實無庸贅述。
    (十一)綜上，本件被上訴人未通知上訴人領款，且未將系爭工程款支付上訴人，設系
      爭工程款為陳壬領取屬實，則被上訴人未對上訴人支付系爭工程款，亦甚為明
      確。又因陳壬非上訴人公司員工，其領款時未持上訴人公司承攬系爭工程款之
      印鑑章，被上訴人未依合約規定核對領款之印鑑章即予付款，且開立付款支票
      ，亦未依約定劃平行線及為禁止轉讓之記載，被上訴人之給付方式，顯亦非依
      債務本旨為給付，亦係不完全給付，依法亦應對上訴人負損害賠償責任，而應
      給付上訴人系爭工程款之損害。原審判決認定事實、適用法律，均顯有違誤。
三、證據：除引用原審立證方法外，補提：南投縣名間鄉公所工程合約書影本、營繕
    工程結算驗收證明書影本、名間鄉公所八十五年度鄉財字第一二五四五號函影本
    、國庫集中支付作業程序第四十七條第三款規定節本、財政部臺財庫字第七六○
    二三一三七號函及臺灣省政府財政廳七六財三字第八九八八一號函影本、上訴人
    之活期存款存摺影本及承包工程統一發票影本、宏明企業社統一發票影本三份、
    預拌混凝土訂貨單、大偉公司簽發予千友公司之付款支票及千友公司開立之統一
    發票等影本各一份工程合約書、柏全公司所開立之統一發票等影本各一份、上訴
    人公司年度所得表影本一份為證。
乙、被上訴人方面：
一、聲明：求為判決：(一)駁回上訴人之上訴。(二)第一、二審訴訟費用由上訴人負擔。
    (三)如受不利之判決，願供擔保請准免為假執行。
二、陳述：除引用原判決書之記載外，補稱：
    (一)上訴人聲請將系爭請領支票票根上之印文與公司及負責人之印鑑章是否同一送
      請鑑定云云，經查被上訴人自承領款印章為其所有，係陳壬騙該公司前往領款
      ，又上訴人除本件工程外於同年七月四日及月十日承攬大庄村巷道改善工程及
      投二九線竹圍大坑段道路改善工程，分別由被上訴人公所給付0000000
      元及0000000元，該等工程有關付款之支出傳票、工程保固切結、統一
      發票上均有上訴人公司及其負責人之章。該等之章與本件領款之章亦應無不同
      ，既係上訴人公司所有之章，自無送請鑑定之必要。
    (二)又系爭工程完工引導驗收，請領款項均為上訴人公司之員工陳壬，有被上訴人
      公所之員工詹美蘭、陳木連可作證，而陳壬持上訴人公司及負責人之印章會同
      該公司會計領款，上訴人承攬工程非僅系爭工程，且一再以上開印章領款，被
      上訴人乃准領取系爭工程款項，依法自有生給付工程款之效力。
    (三)又名間鄉○○路董門巷道路工程二─一工程由上訴人公司承包，並由上訴人公
      司領取工程款，經上訴人公司員工陳壬持上訴人公司及負責人之印章，在支付
      傳票上蓋章，並立有工程保固切結書可稽，其上均有上訴人公司連帶保證人公
      司及其負責人之章，就其印文所示應均係同一之章，況上訴人公司領取被上訴
      人給付之工程款，上訴人亦開立二聯式編號ＥＵ00000000號金額00
      00000元之統一發票乙紙予被上訴人公所收執，有統一發票乙紙可稽，而
      上訴人所開立系爭工程款之統一發票，業由上訴人於八五年十一月十六日報繳
      營業稅完竣，有南投縣稅捐稽徵處函附於原審可稽，上訴人若未領得工程款項
      ，焉有交付統一發票予被上訴人並向稽徵機關報繳營業稅之理，上訴人若未
      取得工程款，當於報繳營業稅時附帶陳明未取得款項，況隔年報繳營利事業所
      得稅亦無毫無保留之理。
    (四)被上訴人公所已將系爭工程款全數給付陳壬，而陳壬乃系爭工程款債權之準占
      有人：
      (1)查被上訴人公所於原審曾庭呈南投縣名間鄉農會八十七年二月十九日名間鄉
        農信字第○五七九號函，檢送系爭付款支票及支出傳票影本乙份，惟查該支
        票背面受款人欄留有上訴人公司之印文，嗣比對工程合約書上之印鑑章印文
        可知，肉眼幾無從辨認二者存有任何差異，且上訴人公司亦承認陳壬取走該
        領款印章，是系爭工程款已全數由陳壬受領，當無疑問。
      (2)次查：上訴人公司雖指稱陳壬非伊公司員工，被上訴人公所職員未通知伊公
        司驗收，復未通知伊公司領款云云。惟查，茍該工程完工驗收，上訴人公司
        未受通知且毫不知情，則上訴人公司豈願主動書立「保固切結書」及開立「
        統一發票」交由被上訴人呈送公所內部陳核呢？足徵上訴人公司對陳壬引導
        驗收系爭工程等情知之甚詳並予肯認。又上訴人公司於送公所內部陳核靜待
        通知領款期間，竟將該公司大小章交予非公司人員陳壬向被上訴人公所請領
        系爭工程款，試想：公司大小章是何其重要之公司對外代表物，公司負責人
        豈有可能草率交予非公司員工攜出？或任由非公司員工輕易騙得？益見上訴
        人公司託陳壬代為領取系爭工程款始符真實。故而，系爭工程完工引導驗收
        ，請領款項既均由陳壬為之，且陳壬所持上訴人公司及負責人之印章確為上
        訴人公司所交付，而該印章與工程合約書上公司及負責人印章憑肉眼難辨二
        者存有任何差異，則被上訴人公所准許陳壬領取系爭支票，依法自生給付工
        程款之效力。縱陳壬確非上訴人公司員工，惟上訴人公司於陳壬完工引導驗
        收後，主動書立保固切結書並開立統一發票，復交付該公司及負責人印章與
        陳壬等情，自令被上訴人公所誤信陳壬係其員工，則陳壬乃系爭工程款債權
        之準占有人，誠不待言。
    (五)被上訴人公所完全遵行上訴人公司之指示開立系爭工程款支票，於債務之履行
      並無任何過失：
      (1)查上訴人公司於八十五年九月二十三日曾以該公司八五大字第○九二三號申
        請書，請求被上訴人公所就所開支票加註「禁止背書轉讓」，惟並未要求劃
        平行線，是被上訴人公所自僅就未禁止背書轉讓遭盜領之支票負責。次查，
      被上訴人公所於八十五年十一月八日曾以八十五名鄉財字第一四五二○號函
        覆上訴人，其說明欄第三點載明：「另依以往慣例，本所為便民兌現經濟原
        則，所開支票除為機關支票外，其餘支票皆不劃線」等語，顯見被上訴人公
        所於未受上訴人公司要求情形下，並無主動加劃平行線之必要。雖被上訴人
        公所曾於八十五年九月三十日函覆表示願配合辦理就有關上訴人公司之支票
        劃線並加註禁止轉讓云云，然此僅是單方宣示願配合辦理之文件，就逾越上
        訴人公司前揭申請書要求之「劃線」部分，並無拘束力，此觀諸該函副本收
        受者欄內係請求本所主計室配合辦理，並無強制拘束之意即知。是參諸系爭
        工程款支票備考欄上記載「本支票禁止轉讓」，則被上訴人開立系爭支票既
        完全遵行上訴人公司之指示，自無任何過失可言。
      (2)復查上訴人援引國庫集中支付作業程序第四十七條第三款規定謂被上訴人公
        所負有於公庫支票上加劃平行線並加蓋禁止背書轉讓義務云云。惟查，上開
        規定適用對象係指「中央政府各機關」（國庫集中支付作業程序第二條第一
        項內容參照），究否包括地方政府所屬鄉公所，實不無疑問。況上開規定並
        未就受款人是否為機關團體或個人而有區別，參諸台灣省鄉鎮市會計制度第
        二六六條規定：「簽發公庫支票均不得為遠期，其受款人為機關團體者，應
        在支票上角加劃雙橫線以昭慎重」。可知，上訴人公司既非機關團體，則被
        上訴人公所自無加劃平行線之義務可言。
  (六)末查，上訴人雖辯稱伊公司申報營業稅，係為避免遭受罰款，與其是否領取該
      工程款無關云云，然上訴人公司果於開立預先發票後未領得系爭工程款，為何
      未見其向稅捐機關為附條件申報營業稅以保留來日請求發還之依據呢？是上訴
      人公司於未領得系爭工程款情形下，應不可能甘受另繳營業稅之損失而不主動
      向稅捐機關申請保留抗辯之依據。故而，上訴人所辯顯係飾卸之詞，不足採信
      。
三、證據：除引用原審立證方法外，補提：南投縣名間鄉公所公庫支票及支出傳票影
    本各一份、投標廠商印模單影本一份、申請書影本一份、八十五年鄉財字第一四
    五二零號函影本一份、台灣省鄉鎮市會計制度影本一份為證。
      理      由
一、本件上訴人起訴主張伊承包南投縣名間鄉道路工程南田路董門巷二─一等工程，
    並於八十五年十月一日驗收完畢，驗收結算總價為四百三十九萬零四百元，惟該
    工程款竟為陳壬領走，，陳壬未受伊委託，領款之章非印鑑，被上訴人之行為不
    生清償之效力。被上訴人則以陳壬係持上訴人公司及負責人印章領款，且上訴人
    曾開立統一發票由交陳壬予被上訴人，被上訴人准予領款，應已給付完畢等語，
    資為抗辯。
 二、依兩造所簽工程合約書第二十一條所載，乙方（即上訴人）支領工程款所用之
     印鑑應為簽定本合約之印鑑（見原審卷第十一、十六頁）。故被上訴人於支付
     系爭工程款時，自應依合約核對領款人所持印章是否與簽定工程合約之印鑑章
     同一，上訴人主張被上訴人之工程款交付訴外人陳壬領取時，僅命陳壬於領款
     之支票票根上蓋章，而未要求陳壬另於支領工程款收據或支領清冊上蓋章，亦
     未核對其領款章與合約之印鑑章是否同一，即將付款支票交付陳壬。惟查：上
     訴人自承領款印章為其所有，係陳壬騙該公司前往領款（見原審卷第九七頁）
     ，證人陳壬亦證稱：伊要向鄉公所請款時，打電話給上訴人公司老闆娘劉蘭，
     上訴人公司叫會計小姐李碧珠拿發票、印章給伊，伊向被上訴人請款（見本院
     卷第一三九至一四一頁）等語，足證該印章應係上訴人公司所有，堪以認定。
     至於支領工程款所用之印鑑簽定與系爭合約之印鑑是否相符，本院經將支領工
     程款所用之印文與系爭合約之印鑑章送法務部調查局鑑定，法務部調查局以支
     領工程款支票背面上訴人公司之印文，發現其上有多道同方向摺痕，致印文形
     體有變形失真之虞，而無法鑑定，有該局函附卷可查（見本院卷第九六頁），
     惟支領工程款支票背面上訴人公司之印文與系爭合約之印鑑無法以目測辨識其
     間有何相異之處（見本院卷證物袋），被上訴人以陳壬既拿上訴人所開之發票
     及與系爭合約之印鑑無法以目測辨識其間有何相異之處之支領工程款支票背面
     及支出傳票（見本院卷第一一一頁）上訴人公司之印章領款，參酌上訴人除本
     件工程外於同年七月四日及月十日承攬大庄村巷道改善工程及投二九線竹圍大
     坑段道路改善工程，分別由被上訴人公所給付0000000元及00000
     00元，該等工程有關付款之支出傳票、工程保固切結、統一發票上均有上訴
     人公司及其負責人之章（見原審卷第三二至四十頁），款項均係交陳壬領取等
     情，為上訴人所自承，僅辯稱係個案，係逐筆授權，而該等之章與本件領款之
     章亦無法以目測辨識其間有何相異之處，以及證人徐素真證稱：工程請款時，
     一向都是陳壬來詢問，證人陳木連結證稱本件工程是陳壬監工等語（見本院卷
     第一二六、一四○頁）等情以觀，被上訴人認係給付上訴人之上開工程款一節
     ，堪以認定。
 三、按財產權不因物之占有而成立者，行使其財產權之人為準占有人，債權乃不因
     物之占有而成立之財產權之一種，故行使債權人之權利者，即為債權之準占有
     人，此項準占有人如非真正之債權人而為債務人所不知者，債務人對於其人所
     為之清償，仍有清償之效力，此通觀民法第三百十條第二款及第九百六十六條
      第一項之規定（最高法院四十二年度台上字第二八八號判例參照），本件被上
     訴人主張系爭工程完工引導驗收，請領款項均為陳壬，且係持上訴人公司及負
     責人之印章領款，而上訴人公司承攬其他工程，一再以上開印章領款交陳壬，
     陳壬乃系爭工程款債權之準占有人等語，經查：(一)系爭工程完工引導驗收，請
    領款項均由陳壬為之，業經證人徐素貞、陳木連證實在卷。(二)南投縣名間鄉○○
    路董門巷道路工程二─一工程由上訴人公司承包，領取工程款時，係經陳壬持上
    訴人公司及負責人之印章，在支付傳票上蓋章，並立有工程保固切結書可稽，其
    上均有上訴人公司連帶保證人公司及其負責人之章，就其印文所示與系爭合約之
    印鑑無法以目測辨識其間有何相異之處，況領取被上訴人給付之工程款時，上訴
    人亦開立二聯式編號ＥＵ00000000號金額0000000元之統一發票
    乙紙予被上訴人公所收執，有統一發票乙紙可稽，而上訴人所開立系爭工程款之
    統一發票，業由上訴人於八五年十一月十六日報繳營業稅完竣，有南投縣稅捐稽
    徵處函附於原審可稽，上訴人若未領得工程款項焉有交付統一發票予被上訴人
    並向稽徵機關報繳營業稅之理，上訴人若未取得工程款，當於報繳營業稅時附帶
    陳明未取得款項，以保留來日請求發還之依據，上訴人主張營業公司只要開立統
    一發票，即要申報營業稅，且應以每二月為一期遵期申報（營業稅法第三十五條
    ），否則即要遭稅捐機關罰款（營業稅法第五十一條，罰款五至二十倍）。上訴
    人雖未領得款項，但為免雪上加霜遭受罰款，故就尚未領取但已開發票之款項（
    尚有工程款給付請求權），亦均依法申報營業稅，故不得以上訴人有申報稅捐即
    認上訴人已領得款項云云，惟上訴人既未領本件工程款，自應記載未領本件工程
    款，作為善後處理之依據，上訴人竟未向稅捐機關為附條件申報營業稅以保留來
    日請求發還之依據，以如前述，是其所辯應無理由。(三)上訴人公司於送被上訴人
    公所內部陳核靜待通知領款期間，且亦無交上訴人公司印章給陳壬之原因及理由
    ，竟將該公司大小章交予陳壬向被上訴人公所請領系爭工程款，以公司大小章為
    重要之公司對外代表物，公司負責人豈有可能草率交予上訴人所謂之非公司員工
    陳壬攜出？或任由非公司員工輕易騙得？益見上訴人公司託陳壬代為領取系爭工
    程款始符真實。故陳壬應乃系爭工程款債權之準占有人，堪以認定，依前開說明
    ，本件工程款自生清償之效力。上訴人否認陳壬係上訴人債權之准占有人，主張
    被上訴人將工程款交付予陳壬，自不生清償之效力云云，顯不足採。
 四、上訴人主張被上訴人未依約於付款支票上加劃平行線及加註禁止背書轉讓，亦
     係未依債之本旨以相當方法為給付，應有過失責任，依法應負損害賠償責任云
     云，經查：(一)上訴人公司於八十五年九月二十三日曾以該公司八五大字第○九
     二三號申請書（見本院卷第一一五頁），請求被上訴人公所就所開支票加註「
     禁止背書轉讓」，惟並未要求劃平行線，是被上訴人公所自僅就未禁止背書轉
     讓遭盜領之支票負責。(二)次查被上訴人公所於八十五年十一月八日曾以八十五
     名鄉財字第一四五二０號函覆上訴人，其說明欄第三點載明：「另依以往慣例
     ，本所為便民兌現經濟原則，所開支票除為機關支票外，其餘支票皆不劃線」
     等語，顯見被上訴人公所於未受上訴人公司要求情形下，並無主動加劃平行線
     之必要。雖被上訴人公所曾於八十五年九月三十日函覆表示願配合辦理就有關
     上訴人公司之支票劃線並加註禁止轉讓（見原審卷第七四頁），然此僅是單方
     宣示願配合辦理之文件，就逾越上訴人公司前揭申請書要求之「劃線」部分，
     並無拘束力，此觀諸該函副本收受者欄內係請求本所主計室配合辦理，並無強
     制拘束之意即知。是參諸系爭工程款支票備考欄上記載「本支票禁止轉讓」，
     則被上訴人開立系爭支票既完全遵行上訴人公司之指示，自無任何過失可言。
     (三)復查上訴人援引國庫集中支付作業程序第四十七條第三款規定（見原審卷第
     一九頁）謂被上訴人公所負有於公庫支票上加劃平行線並加蓋禁止背書轉讓義
     務云云，惟上開規定適用對象係指「中央政府各機關」（國庫集中支付作業程
     序第二條第一項內容參照），究否包括地方政府所屬鄉公所，實不無疑問。況
     上開規定並未就受款人是否為機關團體或個人而有區別，參諸台灣省鄉鎮市會
     計制度第二六六條規定：「簽發公庫支票均不得為遠期，其受款人為機關團體
     者，應在支票上角加劃雙橫線以昭慎重」（見本院卷第一一八頁），可知，上
     訴人公司既非機關團體，則被上訴人公所自無加劃平行線之義務可言，從而被
     上訴人公所未在支票上加劃平行線，上不能認定有過失責任。
 五、按向第三人清償，經其受領，其係債權人之准占有人者，以債務人不知其非債
     權人者為限，有清償之效力，民法第三百十條第二款定有明文。查系爭工程款
     已由陳壬領取之事實，業經兩造一致是認之事實，而陳壬持以領款之印章係上
     訴人公司所有，上訴人雖謂係陳壬騙取該領款印章，但上訴人未能舉證以實其
     說，自難採信，故陳壬乃系工程款債權之準占有人無疑，參酌上開所述，被上
     訴人准陳壬領取系爭工程款項，應已生清償之效力。故上訴人前揭請求為無理
     由，原審據以駁回其請求及其假執行之聲請，核無不合，本件上訴為無理由，
     應予駁回。又本件事證明確，兩造所為其他主張及舉證與判決結果不生影響，
     不再審究，並予敘明。
據上論結：本件上訴為無理由，依民事訴訟法第四百四十九條第一項、第七十八條，
判決如主文。
中      華      民      國    八十九    年      六      月  二十九    日
~B1民事第二庭審判長法  官  黃永泉
~B2                法  官  莊金昌
~B3                法  官  饒鴻鵬
右為正本係照原本作成。
如對本判決上訴，須收受於判決送達後二十日內向本院提出上訴書狀，其未表明上訴
理由者，應於提出上訴後二十日內向本院提出上訴理由書（須按他造人數附具繕本）
，並繳納送達用雙掛號郵票拾份（每份參拾肆元）。
上訴時應提出委任律師或具有律師資格之人之委任狀；委任有律師資格者，另應附具
律師及格證書及釋明委任人與受任人有民事訴訟法第四百六十六條之一第一項但書或
第二項（詳附註）所定關係之釋明文書影本。
~B                書記官  吳宗玲
中      華      民      國    八十九     年       六      月    三十    日
附註：民事訴訟法第四百六十六條之一（第一項、第二項）：對於第二審判決上訴，
上訴人應委任律師為訴訟代理人。但上訴人或其法定代理人具有律師資格者，不在此
限。
上訴人之配偶、三親等內之血親、二親等內之姻親，或上訴人為法人、中央或地方機
關時，其所屬專任人員具有律師資格並經法院認為適當者，亦得為第三審訴訟代理人
。
                                                                        Ｈ


司法院資訊處製作；財團法人民間司法改革基金會備份。
